臺灣板橋地方法院民事判決　　　　　　　100年度訴字第444號
原　　　告　詹美雲
訴訟代理人　蔡文彬律師
　　　　　　尤柏燊律師
被　　　告　蔡靜鈴
上列當事人間請求損害賠償等事件，經本院於民國100 年3 月30
日言詞辯論終結，判決如下：
    主  文
被告應給付原告新臺幣貳佰柒拾捌萬元，及自附表所示支票兌領
、契稅收受之翌日起至清償日止，按年息百分之五計算之利息。
訴訟費用由被告負擔。
本判決第一項於原告以新臺幣玖拾參萬元供擔保後，得假執行。
惟被告如以新臺幣貳佰柒拾捌萬元供擔保，得免為假執行。
    事實及理由
一、原告起訴主張：
（一）緣民國98年間原告以新臺幣（下同）575 萬元，向被告購
      買其坐落於新北市○○區○○段740 地號土地（權利範圍
      1 萬分之347 ）、及其上15975 建號門牌號碼新北市○○
      區○○街186 號2 樓房屋（下稱系爭房地）。系爭房地自
      備款275 萬元，原告於98年9 月2 日分別以開立3 紙支票
      ：票號AZ0000000 ，票面金額25萬元、票號AZ000000
      0 ，票面金額50萬元、票號AZ0000 000，票面金額200
      萬元作為支付，其中號支票已由被告收訖，、號支
      票則先交由訴外人曾子興律師代收保管，以協助處理系爭
      房地第二順位抵押權塗銷事宜，待處理完畢再行交付被告
      ，嗣經數週後，前開第二順位抵押權爭議仍無法解決，曾
      子興律師乃將其所保管之、號支票返還原告。98年10
      月30日被告表示欲自行處理與第二順位抵押權人間之紛爭
      ，乃要求原告另行開立2 紙支票：票號AZ0000000 ，票面
      金額50萬元（編號）、票號AZ0000000 ，票面金額200
      萬元（編號）交予被告收執，並經兌領完畢。至99年1
      月底，原告耳聞系爭房地遭查封拍賣，經向被告反應，被
      告承諾並無此事，為安撫原告，被告將所有坐落於新北市
      蘆洲區○○街71號2 樓房地所有權狀交由原告收執，作為
      買賣系爭房地之擔保；然系爭房地果於99年4 月16日因拍
      賣移轉登記與第三人林伶真，被告已陷於給付不能，原告
      多次要求被告返還業已支付之買賣價金275 萬元及契稅金
      額3 萬元，被告誆稱有意解決，並於99年7 月29日簽署承
      諾書，表示願於99年8 月底，就其所有坐落新北市○○區
      ○○街71號2 樓房地之買賣價金，於278 萬元範圍內由原
      告收取，詎協議屆期至今，被告仍未依約返還。本件被告
      以具權利瑕疵之不動產出賣與原告，並因可歸責於被告之
      事由致給付不能，其更以不法行為致原告締結系爭房地買
      賣契約，進而交付買賣價金之舉，實屬故意不法侵害原告
      財產之侵權行為，經原告屢次催討返還交付之買賣價金，
      仍無返還之意。原告今向被告為解除系爭房地買賣契約之
      意思表示，並依法向被告請求返還買賣價金暨損害賠償，
      當屬有據。
（二）再者，被告為具有土地代書身分之出賣人，本更應善盡不
      動產出賣人之告知義務，卻一再使原告誤信系爭房地買賣
      有移轉給付之可能，進而交付買賣價金，而該有權利瑕疵
      之不動產業遭拍賣並移轉所有權在案，致原告受有財產上
      重大損害，原告業向檢察署提出詐欺告訴在案（99年度他
      字第5949號），雙方買賣契約業已給付不能，原告依法解
      除系爭買賣契約，並請求被告應返還所受領之買賣價金及
      所害賠償等。
（三）為此，依據因債務不履行解除契約法律關係，聲明：被告
      應給付原告278 萬元，及自被告收受該買賣金額之翌日起
      至清償日止，按週年利率百分之5 計算之利息。願供擔保
      請准宣告假執行等語。
二、被告答辯則以：
（一）被告本因婚姻訴訟等困擾避居淡水經年，98年7 月原告突
      與被告聯繫，告以委任被告協辦其住宅與鄰地所有權人臺
      北市政府、樂揚建設間因都市更新之權義紛爭，嗣原告機
      以老病無依等由，商請被告將系爭房地讓售原告，俾得與
      其現居三樓之女兒邱淑卿一家就近照應。
（二）系爭房地於98年6 月遭本院實施查封，被告自98年7 月30
      日起帶領原告、抵押權人、所有權人等，逐一溝通後合意
      買賣款為575 萬元，扣除合作金庫銀行貸款餘額290 萬餘
      元以300 萬元估算，其餘275 萬元依被告要求分別開立面
      額25萬元、50萬元、200 萬元3 紙支票，持至理達法律事
      務所由曾子興律師見證交付。
（三）98年12月1 日原被告依異議之訴對造指示，由原告親持面
      額200 萬元支票參與被告與異議之訴對造之和解，但因對
      造變卦而和解破局；98年12月7 日原被告雙方偕同至郵局
      ，寄發對異議之訴對造主張抵銷之存證信函，被告亦提交
      其另戶擔保之房地。
（四）99年3 月9 日被告轉知原告系爭房地二拍開標結果，得標
      者以高於一拍底價700 萬元之710 萬元得標，99年5 月原
      被告達成協議，就雙方一切關於都市更新委任事項、系爭
      房地買賣、代理標購、向得標者買回等事宜全部終止，靜
      待原被告間之民刑事訴訟，法院傳訊原告出庭詳實陳述始
      末後，被告即刻交還278 萬元，嗣因原告言行反覆，為杜
      絕爭議，要求原告委任律師協助釐清事實，詎原告委任律
      師後非但未依約誠信詳實敘明都市更新委任事項、系爭房
      地買賣、代理標購、向得標者買回等締約、解約始末，恣
      意不法，編謊誣告，愚弄司法。
（五）為此，請求駁回原告之訴及其假執行聲請。如受不利之判
      決，願供擔保請准宣告免為假執行等語。
三、兩造不爭執之事實：
（一）原被告間成立買賣坐落於新北市○○區○○街186 號2 樓
      房地之買賣契約，買賣價金為575 萬元，原告曾於98年9
      月2 日開立3 紙支票，其中票號AZ0000000 ，票面金額25
      萬元之支票，已由被告收受兌領。
（二）98年10月30日原告曾分別開立2 紙票號分別為AZ0000000
      、AZ0000000 ，票面金額50萬元及200 萬元之支票，交予
      被告收執，並經兌領完畢。
（三）99年1 月被告為擔保原告本件買賣契約債權之實現，以伊
      所有坐落於新北市○○區○○街71號2 樓房地所有權狀交
      由原告收執；99年7 月29日被告曾簽署承諾書，表示願於
      99年8 月底，就其所有坐落新北市○○區○○街71號2 樓
      房地之買賣價金，於278 萬元範圍內由原告收取。惟被告
      並未依其承諾而為履行。
四、本件爭點及本院判斷：
    本件爭點在於：（一）兩造間所訂立之系爭房地買賣契約，
    是否已給付不能？原告得否解除該買賣契約？（二）原告請
    求被告應返還已受領之價金275 萬元及契稅3 萬元，並自受
    領時至清償日止按年息百分之5 計算之利息，有無理由？本
    院判斷如下：
（一）兩造間所訂立之系爭房地買賣契約，是否已給付不能？原
      告得否解除該買賣契約？
   1、原告主張伊於98年間向被告購買系爭房地，並交付被告自
      備款275 萬元及契稅3 萬元，雙方已成立不動產買賣契約
      ，嗣系爭房地遭拍賣而為第三人拍定，並已移轉登記予該
      第三人，致兩造之買賣標的物系爭房屋已陷於給付不能，
      原告自得解除系爭房地買賣契約等情，已據原告提出支票
      5 紙及已兌現支票3 紙、系爭房地地籍圖資料各1 份、被
      告承諾書1 紙、土地及建物登記第二類謄本各1 份為證，
      被告對於雙方訂立上開系爭房地買賣契約，並有收受原告
      所交付之275 萬元自備款及3 萬元契稅，及系爭房地已由
      第三人拍定，已給付不能等情均不爭執，堪信原告之主張
      為真實。
   2、按「因可歸責於債務人之事由，致給付不能者，債權人得
      請求賠償損害。前項情形，給付一部不能者，若其他部分
      之履行，於債權人無利益時，債權人得拒絕該部之給付，
      請求全部不履行之損害賠償。」「債權人於有第二百二十
      六條之情形時，得解除其契約。」民法第226 條及第256
      條分別定有明文。本件兩造間之上開系爭房地買賣契約，
      因可歸責於被告之事由，致給付不能，則原告主張被告已
      給付不能而解除系爭房地買賣契約，自屬有據。
（二）原告請求被告應返還已受領之價金275 萬元及契稅3 萬元
      ，並自受領時至清償日止按年息百分之5 計算之利息，有
      無理由？
   1、原告主張以起訴狀送達被告解除系爭房地買賣契約，有原
      告之起訴狀及本院送達回證在卷可稽，被告則辯稱：99年
      1 月被告為擔保原告本件買賣契約債權之實現，以伊所有
      坐落於新北市○○區○○街71號2 樓房地所有權狀交由原
      告收執；99年7 月29日被告曾簽署承諾書，表示願於99年
      8 月底，就其所有坐落新北市○○區○○街71號2 樓房地
      之買賣價金，於278 萬元範圍內由原告收取云云，固有其
      承諾書1 紙在卷可參（見本院卷第24頁），然此僅為被告
      為擔保其積欠原告之上開債權之方法，且被告並未依其承
      諾而為履行，為兩造所不爭執，則被告就系爭房地給付不
      能之事實，並無礙於原告主張解除系爭房地買賣契約，而
      原告之起訴狀繕本送達被告日期為100 年2 月17日，有本
      院送達回證可按，故系爭房地買賣契約於該日即已解除。
   2、按「契約解除時，當事人雙方回復原狀之義務，除法律另
      有規定或契約另有訂定外，依左列之規定：一、由他方所
      受領之給付物，應返還之。二、受領之給付為金錢者，應
      附加自受領時起之利息償還之。」民法第259 條第1 款、
      第2 款定有明文。本件被告自原告受領如附表編號一至三
      所示之支票票面金額之金錢，及於98年10月30日收受原告
      給付之契稅3 萬元，有原告所交付之支票5 紙及已兌領之
      支票3 紙可佐，依上開說明，被告自應將其由原告所受領
      之278 萬元返還原告，應附加自附表所示兌領（契稅自收
      受）時起之利息償還之。
五、綜上，原告依債務人給付不能而解除系爭房地買賣契約之法
    律關係，請求被告應給付原告278 萬元，及自被告受領前開
    金額之翌日起至清償日止，按年息百分之5 計算之利息，為
    有理由，應予准許。被告所辯，則為無理由。兩造均陳明願
    供擔保請准宣告假執行及免為假執行，經核均無不合，爰分
    別酌定相當金額准許之。
六、本件事證已臻明確，兩造其餘攻擊防禦方法暨舉證，經審酌
    與本件判決結果不生影響，爰不一一論列，併此敘明。
七、據上論結，原告之訴為有理由，依民事訴訟法第78條、第39
    0 條第2 項、第392 條第2 項，判決如主文。
中    華    民    國    100    年    4    月    14    日
                  民事第三庭   法  官  林錫凱
以上正本係照原本作成
如對本判決上訴，須於判決送達後20日內向本院提出上訴狀。如
委任律師提起上訴者，應一併繳納上訴審裁判費。
中    華    民    國    100    年    4    月    14    日
                               書記官  羅麗娟
附表：
┌─────────────────────────────────────┐
│被告受領之支票                                                            │
├───┬─────┬─────┬──────┬─────┬─────┬──┤
│編  號│發  票  人│付 款 人  │發   票   日│ 票面金額 │ 兌領日期 │備考│
│      │          │          │            │（新台幣）│          │    │
├───┼─────┼─────┼──────┼─────┼─────┼──┤
│001   │許明華    │合作金庫商│98年9 月2 日│250,000元 │98年9 月3 │    │
│      │          │業銀行士林│            │          │日        │    │
│      │          │分行      │            │          │          │    │
├───┼─────┼─────┼──────┼─────┼─────┼──┤
│002   │許明華    │合作金庫商│98年10月30日│500,000元 │98年11月2 │    │
│      │          │業銀行士林│            │          │日        │    │
│      │          │分行      │            │          │          │    │
├───┼─────┼─────┼──────┼─────┼─────┼──┤
│003   │許明華    │合作金庫商│98年10月30日│2,000,000 │99年1 月11│    │
│      │          │業銀行士林│            │元        │日        │    │
│      │          │分行      │            │          │          │    │
└───┴─────┴─────┴──────┴─────┴─────┴──┘
┌─────────────────────────────────────┐
│被告受領之契稅30,000元：收受日期98年10月30日                              │
└─────────────────────────────────────┘